【裁判字號】    89,上,146
【裁判日期】    890731
【裁判案由】    損害賠償
【裁判全文】
臺灣高等法院高雄分院民事判決      八十九年度上字第一四六號
      上  訴  人  甲○○
      訴訟代理人  郭一成律師
      被  上訴人  乙○○      .
      訴訟代理人  孫嘉男律師
右當事人間損害賠償事件，上訴人對於中華民國八十九年三月二十七日臺灣高雄地方
法院八十八年訴字第一六四號第一審判決提起上訴，本院判決如左：
      主      文
原判決關於命上訴人給付超過新臺幣柒拾萬伍仟玖佰陸拾貳元，及該部分假執行之
聲請，並訴訟費用之裁判均廢棄。
右開廢棄部分，被上訴人在第一審之訴及假執行之聲請均駁回。
其餘上訴駁回。
第一、二審訴訟費用由上訴人負擔五分之二，餘由被上訴人負擔。
      事      實
甲、上訴人方面：
一、聲明：求為判決：(一)原判決關於上訴人敗訴部分廢棄。(二)上開廢棄部分，駁回被
    上訴人在第一審之訴及假執行之聲請。
二、陳述：除與原判決記載相同，茲予引用外，補稱：
  (一)被上訴人不僅受領終身每年十六萬元之撫恤金也一次受領新臺幣（下同）三百二
    十萬元賠償金，業經有軍方公文書為憑。若非因本案車禍死亡之事實，何能一次
    受領三百二十萬元及終身領取每年十六萬元。可見上開被上訴人受領之金額仍含
    有因發生車禍死亡之賠償金性質。依民法第一八六條第一項規定，上訴人不必負
    損害賠償責任。
  (二)被上訴人已領受三百二十萬元又終身每年可領十六元，足見被上訴人足以維持生
    活，自無受扶養之權利。又參照公務人員退休法第五條第一項第一款規定年滿六
    十五歲，應命令退休，若有受扶養之必要，也應自滿六十五歲之日起算，方符法
    律公平正義原則。
  (三)對於精神慰撫金部分，原判決對於左列事項未予審酌，而率斷為一百萬元顯然偏
    高，實難甘服。
    1.上訴人因車禍被軍事法庭判刑一年四月已屬冤枉，現已執行完畢，迄今無業失
      業中。根本無收入，還讓身為退伍軍人之老爸救濟為生。
    2.被上訴人已一次受領三百二十萬元及終身每年十六萬元之撫恤金。又另有子女
      王彩鳳扶養怎可認定為無經濟能力呢？
    3.況且上訴人案發當時為中尉副連長，受上級命令讓同袍王光明等三人搭便車前
      往參加械彈講習，仍因公出差，又好意讓同袍搭便車出事，若有過失，情有可
      憫。如此方更同袍、愛護同袍之長官，受刑一年四月又被判鉅額賠償，真是情
      何以堪。難道能怪我好心讓人搭便車，而判我多賠，豈非有違公平正義原則。
三、證據：爰用原審所提證據。
乙、被上訴人方面：
一、聲明：求為判決：駁回上訴。
二、陳述：除與原判決記載相同，茲予引用外，補稱：
  (一)上訴人提出臺灣屏東地方法院檢察署八十七年偵字第二十七號過失致死乙案陳報
    狀及在臺灣屏東地方法院八十七年交訴字第四十一號附帶民事起訴狀、臺灣屏東
    地方法院八十七年重訴字第一二六號損害賠償事件辯論狀，謂被上訴人有自承「
    本案李信蓬之重大過失為肇事之唯一原因，甲○○並無肇事原因」，足以認被上
    訴人已「自認」上訴人並無過失云云。惟：上訴人所舉前揭書狀，均乃當時上訴
    人假意為被上訴人及其餘二位同車已死亡者之家屬代聘律師對李信蓬提起過失致
    死刑事訴訟及損害賠償之民事訴訟（見上訴人陳報之和解書），其目的乃在謀與
    家屬和解，以脫免上訴人應負之民、刑事責任，是以其委任之訴訟代理人於所擬
    書狀中極力為上訴人辯駁無過失責任乃屬常情，況其訴訟代理人提出書狀之內容
    如何，被上訴人未曾知悉，要難解為此被上訴人有「自認」上訴人無須負過失責
    任之意思；上訴人以被上訴人於原審就前揭書狀不加爭執，應視同自認，被上訴
    人予以否認，蓋被上訴人乃對上訴人所舉前揭書狀之形式上真正不加爭執，而非
    對其內容不爭執，被上訴人既未在本件原審準備書內或言詞辯論時或在法官為前
    揭期日再為上揭陳述，上訴人曲解被上訴人不爭執前揭書狀之形式上真正，認應
    係已自認上訴人無過失責任，顯屬無稽，且未符民事訴訟法第二百七十九條第一
    項之規定。
  (二)被上訴人固有於其子王光明死亡，由陸軍步兵一四六師領取因公死亡人員各項撫
    恤金金額約二百萬餘元（非三百二十萬元），惟其內容包括保險金、撫恤金、慰
    問金、殮喪慰助金等，此有國防部陸軍步兵一四六師因公死亡人員各項撫恤金一
    覽表可稽，縱被上訴人可終生領取年撫恤金，亦係因王光明為軍人身份，依軍人
    撫恤條例之規定發給遺族撫恤金，該撫恤金之性質為受領國家之恩惠，與本件被
    上訴人依民法侵權行為規定對於加害人請求賠償，並不相同，加害人自不得主張
    被上訴人選擇以領取年撫恤金方式免除其賠償之責。
  (三)而被上訴人僅為國小畢業程度，現已四十六歲，因無一技之長，平時即無業在家
    ，平日均倚靠配偶王忠義及王光明二人撫養，詎王忠義於八十四年五月間死亡，
    獨子王光明又因車禍身故後，被上訴人僅得憑藉向國家領取之撫恤金維持生活，
    被上訴人對於其子王光明依法享有受扶養權利殆無疑義，上訴人以被上訴人已領
    受撫恤金又可每年領取年撫恤金，能維持生活，無受扶養之權利，殊無足採。
三、證據：援用原審所提證據。
丙、本院依職權向陸軍步兵一四六師函查是否有賠償被上訴人三百二十萬元。
      理      由
一、本件被上訴人起訴主張：八十六年五月一日十五時許，上訴人駕駛車號ＪＣ─一
    二０九號自用小客車，搭載劉明福、陳正益、王光明（伊之子）等三人，沿屏東
    縣枋寮鄉○○村○○路（支線道）由西向東行駛，行經與沿山公路（幹線道）閃
    紅燈號誌之交叉路口處時，應注意並能注意路口號誌及應讓幹線車道車輛先行，
    竟疏於注意，遭李信蓬自沿山公路由南向北方向所駕之車號ＸＸ─二一六二號九
    人座廂型車攔腰追撞，致上訴人所載之劉、陳、王等三人，因彈出車外造成腦挫
    傷不治死亡。且本件經送請鑑定結果：「一、甲○○駕駛自小客車，行經閃光紅
    燈號誌路口，未停讓幹道車先行，為肇事主因。二、李信蓬無照駕駛自小客貨車
    ，行經閃光黃燈號誌路口，未減速反超速行駛，為肇事次因。」，上訴人所涉過
    失致人於死罪，業經陸軍第八軍團司令部判決處有期徒刑一年四月，是依民法第
    一百八十四條第一項、第一百九十二條第二項及第一百九十四條，伊得請求上訴
    人賠償扶養費用七十萬三千九百三十元及精神慰撫金計一百萬共計一百七十萬三
    千九百三十元（原審判命上訴人給付一百零二萬二千三百五十八元及其利息，而
    駁回被上訴人其餘請求，被上訴人就敗訴部分未據聲明不服）。
二、上訴人則以：伊所駕事之車以過路口中心點，並無不讓幹道車先行之過失，且被
    上訴人於台灣屏東地方法院檢察署八十七年偵字第二十七號甲○○涉嫌過失致死
    乙案陳報狀中及在台灣屏東地方法院八十七年交訴字第四十一號附帶民事起訴狀
    、台灣屏東地方法院八十七年重訴字第一二六號損害賠償事件辯論要旨中均自認
    「本案肇事原因為李信篷無照駕駛，遇交岔路口未讓轉彎車先行，且未減速作停
    車之準備反超速行進，又未作緊急安全措施，且未注意車前狀況所致，甲○○所
    駕之小客車已過馬路中心線且接近完成左轉之動作，並無未讓幹道車先行之失，
    前揭車輛行車事故鑑定（及覆鑑）委員會之鑑定意見，顯具暇疵而不足採」。是
    被上訴人在三次書狀中均自認李信篷之重大過失為肇事之唯一原因，上訴人並無
    肇事原因。上訴人當天駕車搭載王光明三人係受上級命令出任務出公差。肇事後
    所屬單位陸軍步兵一四六師已賠償被上訴人三百二十萬元，被上訴人並可終生領
    取年撫恤金，依民法第一八六條第一項規定，上訴人不必負損害賠償責任，又被
    上訴人請求精神慰撫金顯屬過高等語，資為抗辯。
三、經查，本件被上訴人主張八十六年五月一日十五時許，上訴人駕駛車號ＪＣ─一
    二０九號自用小客車，搭載劉明福、陳正益、王光明（被上訴人之子）等三人，
    沿屏東縣枋寮鄉○○村○○路（支線道）由西向東行駛，行經與沿山公路（幹線
    道）閃紅燈號誌之交叉路口處時，遭李信蓬自沿山公路由南向北方向所駕之車號
    ＸＸ─二一六二號九人座廂型車攔腰追撞，致上訴人所載之劉、陳、王等三人，
    因彈出車外造成腦挫傷不治死亡之事實，為上訴人所不爭執，並據被上訴人提出
    陸軍第八軍團司令部八十七年度判字第一Ｏ四號判決書及八十八年度判字第ＯＯ
    七號判決影本各一份、交通事故鑑定委員會函影本一份、台灣屏東地方法院八十
    七年度重訴字第一二六號民事判決影本及該判決確定證明書影本一份為證，堪信
    為真實。
四、被上訴人主張本件車禍係因上訴人駕駛自小客車，行經閃光紅燈號誌路口，未停
    讓幹道車先行，為肇事主因。而李信蓬無照駕駛自小客貨車，行經閃光黃燈號誌
    路口，未減速反超速行駛，為肇事次因。雖為上訴人所否認。經查：上訴人所駕
    駛之車輛係沿太源路由太源往玉泉方向行駛，該路口係為設有閃光紅燈號誌之支
    線車道，而李信蓬所駕駛之車輛係沿山公路由新開往新埤方向行駛，係為設有閃
    光黃燈號誌之幹線車道，上訴人所駕駛之車輛右後側後半段車身遭受嚴重撞擊，
    然其車輛後側及保險桿均無撞痕，足見車輛係遭攔腰撞擊。依常情判斷，若上訴
    人所駕駛之車輛業已穿過交叉路口並完成左轉動作，其理應遭李信蓬所駕駛之車
    輛由後方追撞，而非攔腰側撞，顯見肇事當時上訴人所駕駛之車輛雖已穿過沿山
    公路中心線，然其應是由西向東行駛，且未有左轉動作即被撞及。又依道路交通
    號誌設置規則第二一一條第一、二款規定：閃光黃燈表示「警告」，車輛應減速
    接近，注意安全，小心通過；閃光紅燈表示「停車再開」，車輛應減速接近，先
    停止於交叉路口前，讓幹道車優先通行；又道路交通安全規則第一百零二條第一
    項第一款規定：車輛行經交叉路口應遵守燈光號誌。本件上訴人所行駛之道路既
    設有閃光紅燈之支線道路，而李信蓬所行駛之道路係設有閃光黃燈之幹線車道，
    上訴人應注意行經肇事交叉路口應先減速停止於交叉路口前，讓李信蓬所駕駛之
    車輛優先通行，而李信蓬應注意減速接近，隨時留意車前狀況，小心通過。再肇
    事之交叉路口，其地點空曠無遮蔽之物、附近並無住家，當時天候晴朗、視線無
    礙，故無不能注意之情形，且依當時兩車之距離及視線判斷，上訴人行經該路口
    應可看見李信蓬來車，然李信蓬與上訴人竟疏未注意，上訴人行經該路口，見幹
    線道有來車，未暫時停車，仍強行搶先通過，而李信蓬無照駕駛，行經閃光黃燈
    路口，未減速慢行以致肇事，顯見該二人對於本件車禍之發生均難辭過失。此有
    台灣屏東地方法院八十七年度重訴字第一二六號判決影本及確定證明書可稽，本
    院審酌上訴人與李信蓬前揭過失情節，認上訴人應負百分之六十之過失責任，而
    李信蓬應負擔百分之四十之過失責任，而臺灣省車輛車事故覆議鑑定委員會鑑定
    結果亦認為：「甲○○駕駛自小客車，行經閃光紅燈號誌路口，未停讓幹道車先
    行，為肇事主因。李信蓬無照駕駛自小貨車，行經閃光黃燈號誌路口，未減速反
    超車行駛，為肇事次因」，此有台灣省車輛行車事故覆議鑑定委員會八十六年十
    二月二日交覆字第八六一二八八號函文一紙及陸軍第八軍團司令部以八十八年度
    判字第ＯＯ七號判決一份在卷可稽。是上訴人之過失責任，應堪認定。上訴人辯
    稱其並無過失，顯難採信。
五、又按當事人主張之事實，經他造於準備書狀內或言詞辯論時或在受命法官、受託
    法官前自認者，無庸舉證。民事訴訟法第二百七十九條第一項定有明文。上訴人
    雖抗辯被上訴人在台灣屏東地方法院檢察署八十七年偵字第二十七號上訴人過失
    致死乙案陳報狀中及在台灣屏東地方法院八十七年交訴字第四十一號附帶民事起
    訴狀、台灣屏東地方法院八十七年重訴字第一二六號損害賠償事件辯論要旨中均
    自認「本案為李信篷之重大過失為肇事之唯一原因，甲○○並無肇事原因」等語
    ，是應以被上訴人之自認為本事件之證據而駁回被上訴人之訴云云，雖據提出上
    揭陳報狀、起訴狀及辯論要旨狀影本為證，並為被上訴人所不爭執，惟被上訴人
    上揭陳述，均非在本事件準備書狀內或言詞辯論時或在法官為前揭期日內提出，
    是以並無前揭法條之適用，本院仍應審酌卷內全辯論意旨而為上訴人過失責任與
    否之認定，無法據被上訴人於另案中之上揭陳述，而逕予駁回被上訴人之訴。是
    上訴人此部分之抗辯，不足採信。
六、上訴人復以其當天駕車搭載王光明三人係受上級命令出任務出公差，肇事後所屬
    單位陸軍步兵一四六師已賠償被上訴人三百二十萬元，被上訴人並可終生領取年
    撫恤金，是以依民法第一八六條第一項規定，上訴人不必負損害賠償責任等語置
    辯。雖經原法院依上訴人之聲請向陸軍步兵第一四六師函查上情，該師以八十八
    年五月二十五日（８８）松政字第三六三六號函覆：「一、本部經查王光明等三
    員係因於八十六年五月一日於參加械彈講習途中車禍不治，經國防部核定為因公
    死亡，並辦理追晉一級。二、王光明之母乙○○之各項撫卹額於國防部核定死亡
    人員通報後，由各相關單位（聯勤留守業務署、中央信託局、國防部及高雄縣政
    府）於兩週內向王光明之受益人（王忠義、乙○○）辦理相關撫卹並由當事人親
    自領取。」並檢附國防部令一紙為憑。惟查，被上訴人終生領取撫卹金乙事係因
    王光明為軍人身份，依軍人撫卹條例之規定發給遺族撫卹金，該撫卹金之性質為
    受領國家之恩惠，與依民法之規定對於加害人請求賠償，並不相同，加害人不得
    主張被上訴人領有每年十六萬元之軍人撫卹金，即免除上訴人賠償之責，是上訴
    人此部分之抗辯，亦無足採。
七、按故意或過失，不法侵害他人之權利者，負損害賠償責任；不法侵害他人之身體
    、健康、名譽或自由者，被害人雖非財產上之損害，亦得請求賠償相當之金額；
    不法侵害他人致死者，被害人對於第三人負法定扶養義務者，加害人對於該第三
    人亦應負損害賠償責任；又不法侵害他人致死者，被害人之父、母、子、女及配
    偶，雖非財產上之損害，亦得請求賠償相當之金額，此觀民法第一百八十四條第
    一項前段、第一百九十五條第一項、第一百九十二條第二項及第一百九十四條分
    別定有明文。上訴人之過失行為造成王光明死亡，被上訴人等自得爰依民法侵權
    行為法則請求以下之賠償：
  (一)扶養費用之損害部分：
    被上訴人乙○○為王光明之母，四十三年二月二日出生，案發當時滿四十三歲，
    育有子女王光明及王彩鳳二人，被上訴人國校肄業，無業，其配偶王忠義於八十
    四年五月間死亡，有戶籍謄本附本院調來刑事卷可稽。而其獨子王光明又因本件
    車禍死亡，足見上訴人謂被上訴人可領取年撫恤金，能維持生活，無受扶養之權
    利云云，殊無足採。本院因認已無向稅捐機關函查被上訴人有無財產有無職業證
    明之必要。現王光明死亡，被上訴人乙○○之法定扶養請求權遭致侵害，自得對
    上訴人甲○○請求損害賠償。而依八十四年國民平均壽命表所載，台灣地區女性
    平均壽命為七七．七九歲，故被上訴人乙○○餘命尚有三十四歲，而乙○○有一
    子一女，王光明應負擔二分之一之扶養責任，若以八十六年綜合所得稅扶養親屬
    免稅額為每年七萬二千元，並依霍夫曼計算法扣除中間利息計算年金現值其計算
    方式如下列所載：
    =[72000+72000/(1+0.05*1)+72000/(1+0.05*2)+72000/(1+0.05*3)+72000/(1+ 0
    .05*4)+72000/(1+0.05*5)+72000/(1+0.05*6)+72000/(1+0.05*7)+72000/(1+0.0
    .05*+ 72000/(1+0.05*9)+72000/(1+0.05*10)+72000/(1+0.05*11)+72000/(1+0.
    05*12)+72000/ (1+0.05*13)+72000/(1+0.05*14)+72000/(1+0.05*15)+72000/(1
    +0.05*16)+72000/(1+0. 05*17)+72000/(1+0.05*18)+72000/(1+0.05*19)+72000
    /(1+0.05*20)+72000/(1+0.05* 21)+72000/(1+0.05*22)+72000/(1+0.05*23)+72
    000/(1+0.05*24)+72000/(1+0.05*25)+ 72000/(1+0.05*26)+72000/(1+0.05*27)
    +72000/(1+0.05*28)+72000/(1+0.05*29)+ 72000/(1+0.05*30)+72000/(1+0.05*
    31)+72000/(1+0.05*32)+72000/(1+0.05*33)]除以2（受扶養人數）=726604（小
    數點以下四捨五入），從而被上訴人得請求扶養費用為七十二萬六千六百零四元
    。
  (二)精神慰撫金部分：
    被上訴人乙○○僅王光明一子，又獨力扶養其長大成人，今王光明死亡，致白髮
    人送黑髮人，精神上受有極大痛苦自不可言喻，本院審酌原告乙○○所受痛苦之
    程度，身分、地位及無業無收入之經濟能力及其教育程度為國小畢業等情；上訴
    人原為陸軍志願役中尉組長，因本件車禍被軍事法庭判刑一年四月，並撤職停役
    ，現無業，已據其陳述明確，並有陸軍第八五三０部隊八十九年六月十五日（八
    九）松賦字第二六六八號函在卷可參，及被上訴人已由陸軍步兵一四六師領取因
    公死亡人員各項撫恤金額約二百萬餘元地位及經濟能力等情節，認被上訴人乙○
    ○精神慰撫金一百萬元，尚屬過當，應以五十萬元為適當。
八、再查：上訴人駕駛車牌號碼ＪＣ－一二０九號自用小客車搭載王光明，王光明係
    因藉上訴人載送而擴大其活動範圍，上訴人駕駛汽車搭載王光明，應認係王光明
    之使用人，現上訴人對於損害之發生亦有過失，是被上訴人損害賠償權利人對於
    李信蓬之損害賠償請求事件中，自應類推適用民法第二百十七條過失相抵之規定
    ，此亦經台灣屏東地方法院民事庭八十七年度重訴字第一二六號損害賠償事件判
    決中詳述明確，本院亦同此認定，而上訴人對於本件車禍之發生應負擔百分之六
    十過失責任，李信蓬應負擔百分之四十過失責任，此亦詳述如前，則被上訴人依
    過失相抵原則，其應自行承擔百分之六十之損害，是被上訴人乙○○僅得請求李
    信蓬給付賠償損害額之百分之四十，此部分業經台灣屏東地方法院以上揭民事判
    決確定在案，是上訴人對於本件被上訴人之損害賠償額，僅須負擔另百分之六十
    部分，亦即一百二十二萬六千六百零四元之百分之六十等於七十三萬五千九百六
    十二元。
九、綜上所述，被上訴人依侵權行為法則，請求上訴人賠償七十三萬五千九百六十二
    元，及自八十八年一月二十三日起至清償日止，按年息百分之五計算之利息，為
    有理由，應予准許。逾此所為請求，為無理由，應予駁回。原審就超過上開應准
    許部分，為上訴人敗訴之判決，尚欠允洽，上訴意旨指摘原判決此部分不當，求
    予廢棄改判，為有理由，爰由本院將原判決此部分廢棄，改判如主文第二項所示
    。至於上開應准許部分，原審為上訴人敗訴之判決，並無不合，上訴意旨指摘原
    判決此部分不當，求予廢棄改判，為無理由，應予駁回。
十、據上論結，本件上訴為一部有理由，一部無理由，依民事訴訟法第四百五十條、
    第四百四十九條、第七十九條但書，判決如主文。
中    華    民    國        八十九      年      七      月    三十一    日
                                      臺灣高等法院高雄分院民事第四庭
~B1審判長法官  曾錦昌
~B2法      官  許明進
~B3法      官  林紀元
右為正本係照原本作成。
不得上訴。
中    華    民    國        八十九      年      八      月      四      日
~B法院書記官  施耀程
                                                                        Ｈ


司法院資訊處製作；財團法人民間司法改革基金會備份。
